臺灣雲林地方法院刑事判決　　　　　　　 95年度訴字第902號
公　訴　人　臺灣雲林地方法院檢察署檢察官
被　　　告　甲○○
　　　　　　丙○○
　　　　　　乙○○
上三人共同
選任辯護人　陳佳俊律師
上列被告等因偽造文書等案件，經檢察官提起公訴（94年度偵字
第3995號），被告等於準備程序進行中就被訴事實均為有罪之陳
述，本院合議庭裁定進行簡式審判程序，判決如下：
    主  文
甲○○共同犯詐欺取財未遂罪，處有期徒刑陸月，如易科罰金，
以銀元佰元折算壹日，減為有期徒刑月，如易科罰金，以銀
元佰元折算壹日。
丙○○共同犯詐欺取財未遂罪，處有期徒刑肆月，如易科罰金，
以銀元佰元折算壹日，減為有期徒刑貳月，如易科罰金，以銀
元佰元折算壹日。
乙○○犯詐欺取財罪，處有期徒刑伍月，如易科罰金，以銀元
佰元折算壹日，減為有期徒刑貳月又拾伍日，如易科罰金，以銀
元佰元折算壹日。
    事  實  及  理  由
一、本件係經被告甲○○、丙○○、乙○○於準備程序進行中就
    被訴事實為有罪之陳述，而經本院合議庭裁定以簡式審判程
    序審理，則依刑事訴訟法第273 條之2 、同法第159 條第2
    項之規定，不適用傳聞法則有關限制證據能力之相關規定；
    並得依同法第310 條之2 之準用同法第454 條之規定製作略
    式判決書，僅需記載犯罪事實、證據名稱及應適用之法條，
    並得以簡略方式為之，合先敘明。
二、犯罪事實：甲○○係「高鐵雲林車站預定地特定區區段徵收
    現耕戶自救會」（下稱高鐵自救會）會長，丙○○為甲○○
    之母。廖甲騰為高鐵自救會副會長，乙○○為廖甲騰之妻。
    緣於民國92年間雲林縣政府為辦理高鐵雲林車站用地區段徵
    收案之需，將空軍虎尾幹訓班列管虎尾營區（即空軍虎尾機
    場周邊國有土地）50.1831 公頃，及中央廣播電台虎尾分台
    管有土地23.9962 公頃，納入區段徵收範圍，惟前述土地部
    分遭農民佔用多年，因所耕作地突被納入區段徵收範圍內，
    乃由現耕戶89戶組成上開自救會，由甲○○帶領向國防部爭
    取辦理補償救濟，並獲國防部同意補償，所需預算由上開領
    回地價補償款支應，並由雲林縣政府委託亞興測量有限公司
    （下稱亞興公司）查估後辦理發放補償及救濟金。國防部為
    確定現耕戶之身分，乃委由雲林縣政府將高鐵特定區現耕戶
    成員造冊，雲林縣政府復委由高鐵自救會人員受理現耕戶登
    記。西螺鎮吳厝地區、二崙鄉田尾村之現耕戶確認作業，甲○○係將現耕戶名冊分別交由廖俊明、廖甲騰負責受理登記
    ，作業完成，廖俊明、廖甲騰再將編纂完成之名冊交給甲○○辦理後續補償費發放事宜。亞興公司於92年6 月某日第1
    次查估時，因耕作圖編號154 、24號地之現耕戶未出面主張
    權利，於是在耕作圖上登錄為現耕戶不詳。詎甲○○、丙○○、乙○○乃趁此機會，為下列詐欺取財犯行：
    (一)甲○○與丙○○共同基於意圖為自己不法所有之犯意聯絡
      ，於92年8 月至93年8 月間，由丙○○在廖俊明所居住之
      雲林縣西螺鎮住處，佯稱自己為耕作圖編號154 地之現耕
      戶，在救濟金清冊上，將該筆土地登記在其名下，再由甲○○持上開救濟金清冊，透過不知情之雲林縣政府向國防
      部提出救濟金之申請，使國防部之承辦人員陷於錯誤，誤
      信為真，依據上開救濟金清冊，原擬核發丙○○救濟金新
      臺幣（下同）473,737 元，然因耕作圖編號154 號地實際
      現耕戶李耀忠之子發現上情而提出異議，丙○○因此未取
      得上開救濟金。
    (二)乙○○亦基於為自己不法所有之意圖，於92年8 月至93年
      8 月間，前往雲林縣西螺鎮吳厝高鐵自救會辦公室，佯稱
      自己為耕作圖編號24地之現耕戶，而在救濟金清冊上，將
      該筆土地登記在其名下，並委由不知情之甲○○持上開救
      濟金清冊，透過不知情之雲林縣政府向國防部申請救濟金
      ，使國防部之承辦人員陷於錯誤，誤信為真，依據上開救
      濟金清冊，核發乙○○救濟金87,587元。
三、前項犯罪事實，有下列證據可資為佐：
    (一)被告甲○○、丙○○、乙○○於警詢、偵查中之供述及本
      院審理時供認不諱。
    (二)證人李耀忠、林黃金蓮、林平和、陳諒、陳榮煌於警詢及
      偵查中之證言。
    (三)證人楊日昇於警詢時之證言。
    (四)證人林竹木於偵查中之證言。
    (五)雲林縣高速鐵路雲林車站特定區區段徵收土地改良物複估
      會勘紀錄表（調查局卷第12、39頁）。
    (六)高速鐵路雲林車站特定區國防部所屬土地現耕戶清冊（調
      查局卷第92-96頁）
    (七)高速鐵路雲林車站特定區國防部土地現耕戶救濟金清冊（
      調查局卷第100-107頁）
    (八)高鐵自救會委請雲林縣政府轉送國防部辦理發放救濟金現
      耕戶清冊（調查局卷第107-123 頁）
    (九)李耀忠向國防部軍備局工程營產處提出之聲請書（調查局
      卷第161-162頁）
    (十)高速鐵路雲林車站特定區國防部所屬土地現耕戶89戶清冊
      。
    (十一)雲林縣高速鐵路雲林車站特定區區段徵收土地地上物救濟
      金清冊（農林作物、農林作物複核及補查估）1 份。
    (十二)扣案之雲林縣農林作物調查估價表1 疊、雲林縣高速鐵路
      雲林車站特定區區段徵收區地上物權屬示意圖2 份。
四、被告甲○○、丙○○、乙○○行為後，刑法已於94年2 月2
    日修正公布，95年7 月1 日施行，其中：(一)修正前刑法第33
    條第5 款規定：「罰金：1 元以上」，而依修正後刑法第33
    條第5 款規定：「罰金：新臺幣1,000 元以上，以百元計算
    之。」，比較修正前後刑法第339 條所定之罰金法定刑最低
    額，修正後之規定並未較有利於被告3 人；(二)刑法第28條關
    於共同正犯規定亦經修正，依修正前後之刑法規定比較結果
    ，新法對被告甲○○、丙○○並無較有利之情形；(三)修正前
    刑法第41條第1 項前段規定：「犯最重本刑為5 年以下有期
    徒刑以下之刑之罪，而受6 個月以下有期徒刑或拘役之宣告
    ，因身體、教育、職業、家庭之關係或其他正當事由，執行
    顯有困難者，得以1 元以上3 元以下折算1 日，易科罰金。
    」，而被告3 人行為時之易科罰金折算標準，依罰金罰鍰提
    高標準條例第2 條（現已刪除）規定，係就其原定數額提高
    100 倍折算1 日，則本件被告3 人行為時之易科罰金折算標
    準，應以銀元300 元即新臺幣900 元折算1 日。被告3 人行
    為後，刑法第41條第1 項前段修正為：「犯最重本刑為5 年
    以下有期徒刑以下之刑之罪，而受6 個月以下有期徒刑或拘
    役之宣告者，得以新臺幣1,000 元、2,000 元或3,000 元折
    算1 日，易科罰金。」，經比較修正前後之易科罰金折算標
    準，修正後之規定並未較有利於被告3 人。是綜其全部罪刑
    之結果而為比較，以修正前之舊法較有利於被告3 人，應一
    體適用修正前之刑法規定論處。
五、核被告甲○○、丙○○犯罪事實(一)所為，均係犯刑法第339
    條第3 項、第1 項之詐欺取財未遂罪；被告乙○○犯罪事實
    (二)所為，係犯刑法第339 條第1 項之詐欺取財罪。被告甲○○、丙○○就犯罪事實(一)之犯行，有犯意之聯絡及行為之分
    擔，為共同正犯。被告甲○○、丙○○已著手於詐欺取財行
    為之實行而不遂，為未遂犯，依刑法第25條第2 項之規定，
    按既遂犯之刑減輕之。被告甲○○、丙○○所為上開犯行，
    係利用不知情之雲林縣政府遂行犯罪；被告乙○○所為上開
    犯行，則係利用不知情之甲○○為之（無法證明被告甲○○
    與被告乙○○間有詐欺取財之犯意聯絡），均為間接正犯。
    爰審酌被告甲○○身為高鐵自救會會長，與被告丙○○為圖
    不法利益，而被告乙○○亦為圖自己不法利益，竟向國防部
    詐領救濟金，被告3 人犯後均坦承犯行，態度尚稱良好，及
    其等犯罪之手段、犯罪所生損害、教育程度等一切情狀，分
    別量處如主文所示之刑，並均依修正前刑法之規定，諭知易
    科罰金之折算標準。又被告甲○○、丙○○、乙○○之犯罪
    時間均在96年4 月24日以前，核與中華民國96年罪犯減刑條
    例第2 條第1 項第3 款所定減刑條件相符，爰依同條例第7
    條之規定，於裁判時，減其宣告刑2 分之1 。而其等所犯上
    開罪名，為最重本刑5 年以下有期徒刑之罪，減刑後為6 月
    以下有期徒刑，爰依同條例第9 條之規定，併諭知易科罰金
    之折算標準。扣案之雲林縣農林作物調查估價表1 疊及雲林
    縣高速鐵路雲林車站特定區區段徵收區地上物權屬示意圖2
    份，均非被告3 人所有之物，爰不予宣告沒收。
六、不另為無罪諭知部分：
    (一)公訴意旨略以：被告甲○○與丙○○共同基於為自己不法
      所有意圖暨偽造文書之犯意聯絡，將耕作圖編號154 地，
      登記在丙○○名下。被告乙○○亦基於為自己不法所有意
      圖暨偽造文書之犯意，將耕作圖編號24號地，登記在自己
      名下。被告甲○○、丙○○、乙○○3 人以上開方式，製
      作不實之救濟金清冊向國防部申請救濟金以行使，國防部
      不知情之承辦官員陷於錯誤，乃據以在職務上所掌之「雲
      林縣高速鐵路雲林車站特定區區段徵收範圍內國防部空軍
      總司令部土地現耕戶救濟金清冊」上，登載丙○○為編號
      154 號地之現耕戶、乙○○為編號24號地之現耕戶，足以
      生損害於雲林縣政府、國防部對於現耕戶救濟金之發放及
      現耕戶受領救濟金之權利，因認被告甲○○、丙○○、乙○○，均另涉犯刑法第216 條、第210 條之行使偽造私文
      書罪及刑法第214 條之使公務員登載不實罪嫌。
    (二)按刑法第210 條所謂之「偽造」，指無製作權人冒用他人
      名義作成文書，若係有製作權人，以自己名義製作之文書
      ，即與偽造文書之構成要件不符。查本件檢察官認被告甲○○、丙○○將耕作圖編號154 號地登記在被告丙○○名
      下，被告乙○○將耕作圖編號24號地登記在其名下，而製
      作不實之救濟金清冊向國防部申請救濟金而行使之，惟依
      卷附被告甲○○委由雲林縣政府轉送予國防部之救濟金清
      冊（調查局卷第101 、106 頁），耕作圖編號154 、24號
      地，係被告丙○○、乙○○以自己名義登記在其名下，其
      等既係以自己名義製作文書，核與偽造文書之要件不符，
      而既未構成刑法第210 條之偽造文書，自無刑法第216 條
      之行使偽造私文書可言。
    (三)再按刑法第214 條所謂使公務員登載不實事項於公文書罪
      ，須一經他人之聲明或申報，公務員即有登載之義務，並
      依其所為之聲明或申報予以登載，而屬不實之事項者，始
      足構成，若其所為聲明或申報，公務員尚須為實質之審查
      ，以判斷其真實與否，始得為一定之記載者，即非本罪所
      稱之使公務員登載不實（最高法院73年臺上字第1710號判
      例意旨參照）。本件可向國防部申請救濟金之人，並非一
      經他人主張其為現耕戶，國防部即須依其聲明而登載該人
      為現耕戶，發放救濟金，國防部仍應為實質審查，以判斷
      其真實與否，本件被告丙○○、乙○○，並非耕作圖編號
      154 、24號地之實際現耕戶，卻向國防部以其係上開土地
      之現耕戶申請救濟金，惟上開事項既須經主管機關為實質
      審查以為准駁之決定，縱主管機關疏於審查，將被告丙○○、乙○○登載為耕作圖編號154 、24號地之現耕戶，揆
      諸前開說明，亦難認其所為已合於刑法第214 條之構成要
      件。
    (四)綜上，公訴意旨所指被告甲○○、丙○○、乙○○上開犯
      行，尚屬不能證明，惟公訴意旨認被告3 人此部分犯行若
      成立犯罪，與前開起訴論罪科刑之事實間，有牽連犯之裁
      判上一罪關係，爰均不另為無罪之諭知。
七、據上論斷，應依刑事訴訟法第273 條之1 第1 項、第299 條
    第1 項前段、第310 條之2 、第454 條第1 項，刑法第2 條
    第1 項前段、第339 條第1 項、第3 項、第25條第2 項，修
    正前刑法第28條、第41條第1 項前段，刑法施行法第1 條之
    1 第1 項、第2 項前段，罰金罰鍰提高標準條例第2 條（刪
    除前），中華民國96年罪犯減刑條例第2 條第1 項第3 款、
    第7 條、第9 條，判決如主文。
本案經檢察官丁○○到庭執行職務。
中　　華　　民　　國　　96　　年　　12　　月　　10　　日
                  刑事第二庭    法  官　王　素　珍
以上正本證明與原本無異。
如不服本判決，應於判決收受後10日內，向本院提出上訴狀（須
附繕本）。
                                書記官　吳　伊　婷
中　　華　　民　　國　　96　　年　　12　　月　　12　　日
附錄本案論罪科刑法條：
中華民國刑法第339條
（普通詐欺罪）
意圖為自己或第三人不法之所有，以詐術使人將本人或第三人之
物交付者，處5 年以下有期徒刑、拘役或科或併科1 千元以下罰
金。
以前項方法得財產上不法之利益或使第三人得之者，亦同。
前二項之未遂犯罰之。
